【裁判字號】    98,交聲,2259
【裁判日期】    980730
【裁判案由】    聲明異議
【裁判全文】
臺灣臺中地方法院交通事件裁定        98年度交聲字第2259號
原處分機關  臺中縣警察局烏日分局
異  議  人
即受處分人  甲○○
上列受處分人因違反道路交通管理處罰條例案件，對於臺中縣警
察局烏日分局民國98年5月19日所為之裁決（警交裁字第9400036
7號違反道路交通管理事件裁決書），聲明異議，本院裁定如下
：
    主    文
原處分撤銷。
甲○○不罰。
    理    由
一、原處分機關臺中縣警察局烏日分局略以：
    異議人即受處分人（下稱異議人）甲○○於民國93年9月28
    日4時15分許，駕駛車牌號碼GX-203號營業大貨曳引車，在
    臺中縣烏日鄉○○路616號處，因「利用道路作為工作場所
    」之違規，為臺中縣警察局烏日分局依道路交通管理處罰條
    例第82條第1項第3款規定，以中縣警交字第HB0000000號違
    反道路交通管理事件通知單當場舉發。異議人甲○○未於期
    限內到案，本局遂於94年3月24日以中縣烏警交裁字第94000
    367號裁決書裁處，後上開裁決書業經作廢，本局再於98年5
    月19日以警交裁字第94000367號裁決書裁處罰鍰新台幣2400
    元整，並於98年6月6日完成送達。
二、本件異議人聲明異議意旨略以：
(一)本人於93年9月28日在臺中縣烏日鄉○○路因「利用道路作
    為工作場所」遭臺中縣警察局烏日分局取締，依違反道路交
    通管理處罰條例處以罰鍰，因上開通知單遺失而逾時未到案
    。
(二)臺中縣警察局烏日分局於94年3月24日開立中縣烏警交裁字
    第94000367號裁決書，但並未送達於本人；另於98年5月19
    日開立警交裁字第94000367號裁決書，並將前開中縣烏警交
    裁字第94000367號裁決書作廢。本件違規時間係發生於93年
    9月28日，該分局先於94年3月24日開立中縣烏警交裁字第94
    000367號裁決書，惟並未送達於本人，致本人無從得知該裁
    決書，迄至98年5月19日該分局另開立警交裁字第94000367
    號裁決書，並於98年6月5日送達，惟此裁決書自違規發生日
    至送達日止已逾4年，顯已違反行政罰法第27條「行政法之
    裁處權，因3年期間之經過而消滅」，爰依法聲明異議，請
    求撤銷上開處分等語。
三、按行政處分，係指行政機關就公法上具體事件，所為決定或
    其他公權力措施，而對外直接發生法效果之單方行政行為；
    又書面行政處分自送達相對人及已知利害關係人起，對其發
    生效力。行政程序法第92條、第110條第1項分別定有明文。
    本件裁決書，係原處分機關即臺中縣警察局烏日分局依法就
    公法上具體事件，所為之裁決，而對外發生法律效果之單方
    行為，故本質上當屬行政處分。是以，該書面行政處分生效
    時點，係採到達主義，裁決書作成後，僅為行政處分成立，
    必須待送達受處分人始對其生效。又行政罰法於94年1月14
    日經立法院三讀通過，並經總統於同年2月5日公布，並於95
    年2月5日施行。而道路交通管理處罰條例所定罰鍰、吊扣吊
    銷證照、記點等裁罰，本屬行政罰法所稱行政罰之性質，是
    其裁罰自有行政罰法規定之適用。又行政罰法第27條第1項
    規定：「行政罰之裁處權，因3年期間之經過而消滅」，第2
    項規定：「前項期間自違反行政法上義務之行為終了時起算
    」。另同法第45條第1項規定：「本法施行前違反行政法上
    義務之行為應受處罰而未經裁處，於本法施行後裁處者，除
    第15條、第16條、第18條第2項、第20條及第22條規定外，
    均適用之」，第2項規定：「前項行政罰之裁處權時效，自
    本法施行之日起算」，揆諸本條（即行政罰第45條）之立法
    意旨，乃採不溯既往原則，是於該法施行前違反行政法上義
    務之行為應受處罰而未經裁處者，裁處權時效自該法施行之
    日起算，即自95年2月5日起算，於98年2月5日前均得依法裁
    罰，逾上開期日，裁處權即罹於時效而消滅，自不得再加以
    處罰。蓋處分機關遲未將作成之裁決合法送達，係屬處分機
    關之內部事由及國家整體行政權運作怠惰，與受處分人無涉
    ，而行政罰裁處權長久處於懸而未決之狀態，恐使受處分人
    遭受處罰機關突襲性之行政罰處分，蒙受重大之不利益，顯
    已違背人民對於交通裁罰制度之合理信賴，要與誠實信用原
    則有違；且處罰機關長時間延宕而未為裁決，人民對於違規
    之事實有爭執時，往往亦因時間之經過，致未能即時提出有
    利之證據，實影響其權益甚鉅，此部分不利益，自應由國家
    機關承受，而不得轉嫁由受處分人承擔。而查：
(一)本件異議人於93年9月28日4時15分許，在臺中縣烏日鄉○○
    路616號處，因「利用道路作為工作場所」之違規，遭警當
    場舉發。原處分機關原於94年3月24日為中縣烏警交裁字第
    94000367號裁決書（下稱第1號裁決書），嗣又於98年5月19
    日發文之警交裁字第94000367號裁決書（下稱第2-2號裁決
    書）上，將上開第1號裁決書作廢，有臺中縣警察局烏日分
    局違反道路交通管理事件警交裁字第94000367號裁決書1紙
    在卷可稽，是該第1號裁決書既業經原處分機關已作廢，自
    不生任何裁決之效力。
(二)又原處分機關於94年5月10日另為一警交裁字第94000367號
    裁決書（下稱第2-1號裁決書），該裁決書作成後，雖可肯
    認行政處分已經成立，但仍需合法送達於受處分人始對其生
    效。依卷附資料所示，並無該裁決書之送達證書或收件回執
    可參，是無法得知上開第2-1號裁決書之裁決書是否合法送
    達予異議人，無從認定上開第2-1號裁決書業經合法送達，
    自難認上揭第2-1號裁決書對異議人已生效力，並有中斷時
    效之效果。
(三)而原處分機關再於98年5月19日為一警交裁字第94000367號
    裁決書（下稱第2-2號裁決書），並將上開第1號裁決書予以
    作廢，業如前述。且於98年6月6日送達於異議人之戶籍地雲
    林縣崙背鄉○○路127之1號，由異議人之同居人嚴珮羚代為
    收受，郵務人員並在送達證書之「送達方式」欄勾選「未獲
    會晤本人，已將文書交與有辨別事理能力之同居人或受僱人
    」，另「同居人」欄，並有異議人之同居人嚴珮羚簽名等情
    ，有送達證書1份在卷可稽，是上開第2-2號裁決書已生合法
    送達之效力，故本件此時始完成裁決之程序。
(四)查本件異議人違規日期為93年9月28日，原處分機關雖於94
    年3月24日作成裁決書，惟作成後因作廢、未合法送達等而
    未於行政罰法施行前完成裁決程序（詳如前述），則依上述
    ，本件至遲應於98年2月5日完成裁罰程序，乃原處分機關竟
    遲至98年5月19日始為上開第2-2號裁決，並於同年98年6 月
    6日送達於異議人之戶籍地，顯已逾法定之3年裁罰權時效期
    間，則原處分機關所為裁罰，即非適法。
四、綜上，原處分機關對於受處分人之違規行為在違規後約4年7
    月，始將作成之本件裁決處分合法送達，且其延宕並無正當
    理由，本件裁罰時效既已消滅，原處分機關所為裁罰，自難
    認為適法。從而，本件異議為有理由，自應由本院裁定將原
    處分撤銷，並諭知異議人不罰。
據上論斷，應依道路交通案件處理辦法第20條，裁定如主文。
中    華    民    國    98    年    7    月     30    日
                        交通法庭  法  官  吳幸芬
上正本證明與原本無異。
如不服本裁定，應於送達後5日內，向本院提出抗告狀。
中    華    民    國    98    年    7    月     30    日
                                  書記官  黃毅皓


司法院資訊處製作；財團法人民間司法改革基金會備份。
